臺灣高雄地方法院民事判決　　　　　　　94年度訴字第1230號
原　　　告　財團法人汽車交通事故特別補償基金
法定代理人　丙○○
訴訟代理人　乙○○
訴訟代理人　戊○○
　　　　　　　　　　　　號
被　　　告　丁○○
訴訟代理人　己○○
被　　　告　甲○○○
上當事人間請求損害賠償事件，本院於民國94年8月18日言詞辯論
終結，判決如下：
    主      文
被告丁○○或甲○○○應給付原告新臺幣壹佰肆拾萬元，及自民
國九十四年六月七日起至清償日止，按週年利率百分之五計算之
利息，如其中一被告已為給付，他被告同免責任。
訴訟費用由被告負擔。
    事實及理由
一、原告主張︰於民國93年6 月18日夜間9 時50分許，被告丁○
    ○駕駛同案被告甲○○○所有車牌號碼為七Ｓ─八七一八號
    自用小客車（下稱系爭汽車），行經高雄縣美濃鎮一八四線
    三十九公里處，發生交通事故致訴外人陳錦元死亡，刑事部
    分，業經本院刑事庭以94年度交訴字第三號刑事判決（下稱
    系爭刑事判決）因過失致死及肇事逃逸罪各判處有期徒刑七
    月及一年，應執行有期徒刑一年六月，現上訴於台灣高等法
    院高雄分院審理中；而被告所駕駛系爭汽車未依法投保強制
    汽車責任保險，原告因被害人陳錦元之繼承人李娟及陳坤榮
    請求，已分別於94年4 月7 日依修正前強制汽車責任保險法
    第39條規定，補償新臺幣（下同）1,400,000 元，故依同法
    第39條第2 項規定，向加害人即被告丁○○求償1,400,00 0
    元等情。並聲明︰被告丁○○或甲○○○應給付原告1,400,
    000 元，及自起訴狀繕本送達翌日起至清償日止，按週年利
    率5%計算之利息，如其中一被告已為給付，他被告同免責任
    。
二、被告丁○○則以︰伊駕駛系爭汽車肇事無誤，但不知系爭汽
    車未投保汽車強制險等語，資為抗辯；並聲明︰駁回原告之
    訴。被告甲○○○則以：系爭汽車是伊所有，忘記投保汽車
    強制險，當天是其子吳國源駕駛出去，可能跟丁○○認識，
    亦可能遭丁○○竊取駕駛，致生本件車禍等語，資為抗辯；
    並聲明︰駁回原告之訴。
三、兩造所不爭執之事項︰
    被告未領有合格適當之駕駛執照，丁○○明知未持有駕駛執
    照不得駕駛車輛，仍於民國93年4 月19日19時45分許，無照
    駕駛車牌號碼7S-8718 號自小客車，沿高雄縣美濃鎮○○○ 縣
    道由西往東方向行駛，途經該縣道39公里處時，本應注意行
    車速度應依標誌或標線之規定，不得超過當地時速60公里之
    限制，且應注意車前狀況，隨隨時採取必要之安全措施，以
    防止危險事故之發生，而依當時道路交通狀況，係天候晴、
    日間自然光線、線道、直路、柏油路面乾燥無缺陷、無障礙
    物、視距良好情形，及依其智識能力亦無不能注意之情事，
    竟貿然以時速70、80公里之速度疾駛，適有陳錦元騎乘未懸
    掛車牌之重型機車，後載其妻李娟，亦同向行駛在前，丁○
    ○因前開疏失，致其所駕駛之上開自用小客車自後追撞陳錦
    元所騎乘之前開重機車，造成陳錦元、李娟人車倒地，李娟
    因而受有骨盆閉鎖性骨折、左側恥骨骨折、四肢多處擦挫傷
    、臉部挫擦傷等傷害，陳錦元則受有顱內出血之傷害。詎料
    ，丁○○於肇事後，雖曾停車察看，明知陳錦元、李娟均已
    受傷倒臥在地，竟未停留於現場對陳錦元、李娟採取救護或
    採取救護或其他必要措施，反為逃避肇事責任，另行起意，
    逕自駕車逃離事故現場，嗣於當日20時15分至25分許，始於
    車主陪同下，前往高雄縣政府警察局旗山分局中壇出所，向
    員警張正義自首適才在高雄縣美濃鎮縣39公里處發生
    車禍，願接受裁判。陳錦元雖經路人送醫救治後，仍因前開
    頭部傷勢嚴重，延至於翌日即93年4 月20日13時45分許不治
    死亡等情，業據被告所不爭執屬實，並經依職權核閱本件道
    路交通事故現場圖、道路交通事故調查報告表(一)、(二)、警訊
    筆錄、事故現場照片等（見刑事警卷第7 頁至第15頁）無訛
    ，復經調閱系爭刑事判決全部偵審卷宗無誤。
四、按強制汽車責任保險法業於94年2 月5 總統華總一義字第09
    400017821 號令修正公布，並自同年月7 日施行（現行強制
    汽車責任保險法第52條參照），惟本件道路交通事故乃於93
    年4 月19日發生，原告雖於94年4 月7 日已為補償被害人之
    遺產繼承人陳坤榮933,334 元，補償被害人李娟466, 666元
    ，依據民法程序從新實體從舊原則，自應係依修正前強制汽
    車責任保險法第39條第2 項規定為之，於補償金額範圍內，
    直接向加害人即被告丁○○求償。
五、本院得心證之理由：
    本件原告主張之事實，業據其提出汽車交通事故特別補償金
    收據暨行使代位權告知書二紙、補償金理算書及被害人陳錦
    元相驗屍體證明書為證，被告則以前揭情詞置辯，本件爭點
    厥為：被告甲○○○抗辯系爭汽車業遭丁○○竊取而駕駛致
    發生本件車禍，原告是否得修正前依汽車強制責任保險法第
    39條第2 項規定，於補償金額範圍內，向被告二人求償？茲
    敘述如下：
  (一)次按「汽車交通事故發生時，受害人或其繼承人因肇事汽車
    非強制汽車責任保險之被保險汽車，致未能依強制汽車責任
    保險法規定向保險人請求給付保險金者，得在相當於強制汽
    車責任保險法規定之保險金額範圍內，向特別補償基金請求
    補償，修正前強制汽車責任保險法第38條第1 項第2 款定有
    明文。同法第39條第2 項亦規定：「特別補償基金於補償金
    額範圍內，得直接向加害人或汽車所有人求償。」。基此，
    系爭汽車既然係未投保汽車強制責任險，為兩造所不爭執，
    原告業已前揭規定向被害人家屬補償，已如前述，自得依強
    制汽車責任保險法第39條第2 項規定，向加害人即被告丁○
    ○或汽車所有人即被告甲○○○求償，被告丁○○辯稱不知
    系爭汽車未投保強制責任險云云，不足作為其解免賠償責任
    之理由，應堪認定。
  (二)被告甲○○○辯稱：系爭汽車平日是由訴外人即其子吳國源
    所使用，可能是丁○○認識其兒子而駕駛出去云云，然對照
    強制汽車責任保險法第39條第2 項及第5 項規定，可知，特
    別補償金於補償範圍內得直接向肇事汽車所有人求償為原則
    ，加害人未經汽車所有人允許使用其汽車，不得向汽車所有
    人求償為例外，參以上開第五項之立法理由稱：「於汽車遭
    竊或其他未經汽車所有人允許而由加害人自行駕車之情形，
    免除對汽車所有人之代位求償權，爰為第五項規定」，則該
    項規定所稱：「加害人未經汽車所有人允許使用其汽車者」
    ，自應依此立法理由而為解釋，係指遭竊或其他違反汽車所
    有人意志而使用汽車之情形而言，查系爭汽車於事故發生當
    時係由被告丁○○駕駛，已如前述，而系爭汽車乃被告甲○
    ○○平日即交其子吳國源使用，且丁○○可能跟吳國源認識
    ，為被告甲○○○所不爭執之事實，何況車禍發生後即由汽
    車所有人（甲○○○）陪同被告丁○○至派出所說明，有前
    開刑事判決事實欄所載可稽，若系爭汽車當時遭竊，豈有未
    於當場提出竊盜告訴並製作筆錄？因此，自可認丁○○駕駛
    系爭汽車係未違反汽車所有人即甲○○○之意志使用系爭車
    輛，綜上所述，本件事故之發生，既係被告丁○○駕駛系爭
    汽車超速復未注意車前狀況，並隨時採取必要之安全措施，
    撞及被害人陳錦元騎乘之機車，致陳錦元不治死亡，則被告
    甲○○○因丁○○駕駛行為仍應負責，不得免除原告對甲○
    ○○之求償權，堪予認定。
  (三)原告依修正前之強制汽車責任保險法第39條第2 項規定，得
    直接向加害人即被告丁○○或汽車所有人即被告甲○○○求
    償，基此，堪認被告二人所負之賠償責任為不真正連帶債務
    ，在被告一人給付之後，他被告即免負給付義務之責。
六、從而，原告依修正前強制汽車責任保險法第39條第2 項規定
    ，訴請被告丁○○或甲○○○應給付140 萬元，及自起訴狀
    繕本送達翌日即94年6 月7 日起至清償日止，按週年利率5%
    計算之利息，其中一被告給付，他被告則免其給付責任，即
    屬正當，為有理由，應予准許。
七、本件判決之基礎已臻明確，兩造其餘攻擊防禦方法及舉證，
    核與判決結果不生影響，毋庸一一論述，附此敘明。
據上論結，本件原告之訴為有理由，依民事訴訟法第78條，判決
如主文。
中　　華　　民　　國　　94　　年　　8 　　月　　24　　日
                  民事第五庭    法　官　郭慧珊
正本係照原本作成。
如不服本判決，應於送達後20日內，向本院提出上訴狀並表明上
訴理由，如於本判決送達前提起上訴者，應於判決送達後10日內
補提上訴理由書（須附繕本）。
中　　華　　民　　國　　94　　年　　8 　　月　　24　　日
                                書記官　董明惠
